臺灣高等法院民事判決　　　　　　　　　96年度勞上字第68號
上　訴　人　亥○○
　　　　　　　　　　　　樓
上　訴　人　丑○○
上　訴　人　午○○
上　訴　人　辰○○
上　訴　人　卯○○
上　訴　人　子○○
上　訴　人　甲○○
上　訴　人　宙○○
上　訴　人　地○○
上　訴　人　巳○○
上　訴　人　Ｅ○○
上　訴　人　戊○○
　　　　　　　　　　　　樓
上　訴　人　酉○○
上　訴　人　Ｆ○○
上　訴　人　壬○○
上　訴　人　丁○○
上　訴　人　Ｂ○○
上　訴　人　黃○○
上　訴　人　戌　○
　　　　　　　　　　　　樓
上　訴　人　Ｇ○○
上　訴　人　天○○
上　訴　人　宇○○
上　訴　人　Ｃ○○
上　訴　人　辛○○
　　　　　　　　　　　　之3
上　訴　人　玄○○
上　訴　人　申○○
上　訴　人　己○○
上　訴　人　Ａ○○
上　訴　人　寅○○
　　　　　　　　　　　　之11
上　訴　人　乙○○
上　訴　人　丙○○
上　訴　人　Ｈ○○
上　訴　人　Ｄ○○
上　訴　人　癸○○
上　訴　人　庚○○
上　訴　人　未○○
共　　　同
訴訟代理人　林東乾律師
被 上訴 人　日商日本亞細亞航空股份有限公司台北分公司
法定代理人　Ｉ○○○
訴訟代理人　呂曼蓉律師
　　　　　　盧柏岑律師
上列當事人間請求給付報酬事件，上訴人對於中華民國96年7月
19日臺灣臺北地方法院95年度勞訴字第163號第一審判決提起上
訴，經本院於96年12月18日言詞辯論終結，判決如下：
    主  文
上訴駁回。
第二審訴訟費用由上訴人負擔。
    事實及理由
一、本件上訴人聲明求為判決：(一)原判決廢棄。(二)被上訴人應給
    付上訴人如附表D欄所示金額及自起訴狀繕本送達之翌日起
    ，至清償日止，按年息5%計算之利息。
    被上訴人聲明求為判決：上訴駁回。
二、上訴人起訴主張：伊等係現為或曾為被上訴人所僱用之員工
    ，在被上訴人所有之日本籍航空器上擔任空服員，亦即在日
    本領土上服勞務，故被上訴人所給付伊等之薪資，為伊等之
    境外所得，依我國所得稅法第2條及第8條之規定，毋庸課徵
    所得稅。被上訴人疏未查證我國法令，乃自其經我國認許設
    立時起，即按月自我國籍空服員之薪資中扣繳我國所得稅，
    迄至民國（下同）82年間，被上訴人知悉上開規定，始自83
    年1月間起停止扣繳，但仍以代扣所得稅之名目，扣留伊等
    及其他我國籍空服員之部分薪資，經伊等及其他我國籍空服
    員於85年間另案對被上訴人起訴請求給付此部分之報酬 (下
    稱另案給付報酬事件)，而由本院86年度重勞上字第2號判決
    被上訴人敗訴確定 (下稱另案確定判決)，可見被上訴人並
    無扣留伊等薪資之理由，詎被上訴人無視上開另案確定判決
    之認定，仍自89年9月份起至95年4月份止，按月扣留伊等薪
    資之3%(扣留金額詳如附表Ｄ欄所示)，而獲取不法利益，致
    伊等受損害，伊自得請求被上訴人返還等情，爰依據僱傭契
    約關係及不當得利之法則，求為命被上訴人給付伊等如附表
    Ｄ欄所示金額及自起訴狀繕本送達之翌日起，至清償日止，
    按年息5%計算利息之判決。
    被上訴人則以：伊公司係於66年間經我國認許設立，並僱用
    我國籍空服員在伊公司所有之日本籍航空器上執行職務，因
    我國與日本並無租稅協定，故迄至83年以前，我國籍空服員
    依我國法令及日本法令均應繳納所得稅，而發生雙重課稅之
    情形。伊公司為避免我國籍空服員稅負過重，乃代我國籍空
    服員繳納日本所得稅，並代扣我國籍空服員薪資約7%，以繳
    納我國所得稅，故伊公司代我國籍空服員繳納日本所得稅，
    乃係以我國籍空服員受雙重課稅為背景，並以之為上開優惠
    之解除條件，嗣因上揭雙重課稅之情形已不復存在，則伊公
    司代我國籍空服員繳納日本所得稅之解除條件即已成就，伊
    公司自無須繼續代我國籍空服員繳納日本所得稅，惟伊公司
    為恐驟然取消上開優惠，我國籍空服員難以適應，為期勞資
    和諧，伊公司乃於85年3月22日與日商日本亞細亞航空股份
    有限公司台北分公司產業工會 (下稱日亞航產業工會)簽署
    協議書，協議我國籍空服員僅須以其薪資之3%繳納日本所得
    稅，其餘稅額仍由伊公司代為繳納，而除上訴人石悅英、上
    訴人庚○○外，其餘之上訴人均已於90年4月26日就上開協
    議與伊公司簽署確認書，同意伊公司繼續自彼等薪資中扣繳
    3%之金額。又上訴人之薪資於扣繳3%之日本所得稅後之餘額
    ，較諸彼等之薪資扣繳我國所得稅後之餘額為高，可見上訴
    人之實質所得並未減少，亦難認係增加對上訴人不利之勞動
    條件。又兩造從未約定日本所得稅為上訴人薪資之一部分，
    至另案確定判決乃係以伊公司未能提出代繳日本所得稅之證
    明為由，而為伊公司敗訴之判決，並未就伊公司有無代我國
    籍空服員繳納日本所得稅一節，本於辯論結果而為判斷，且
    另案給付報酬事件所請求之期間、內容及當事人，與本件訴
    訟均不相同，而伊公司在本件訴訟復已提出稟議書、所得稅
    納稅證明書之新證據資料，足與另案確定判決為不同之認定
    ，自無爭點效之適用。又上訴人係於95年7月15日提起本件
    訴訟，則彼等於90年7月份以前之薪資請求權，業已罹於5年
    時效，伊公司亦得拒絕給付等語，資為抗辯。
三、經查被上訴人係於66年間經我國認許設立，迄至83年以前，
    被上訴人所僱用之我國籍空服員在其所有之日本籍航空器上
    執行職務，均應依我國法令及日本法令繳納所得稅，關於我
    國所得稅部分，係由被上訴人自上訴人之薪資扣繳，另關於
    日本所得稅部分，則由被上訴人繳納。嗣因被上訴人知悉其
    所屬我國籍空服員毋須繳納我國所得稅，乃自83年1月份起
    ，不再自彼等薪資中扣繳，惟仍自彼等薪資扣繳7%之日本所
    得稅，嗣經部分上訴人及其他我國籍空服員共同對被上訴人
    提起另案給付報酬事件，而由本院判命被上訴人應將自83
    年1月份起至85年7月份止代扣之薪資給付空服員，雖被上訴
    人聲明不服，提起上訴，惟經最高法院87年度台上字第1410
    號裁定駁回其上訴而告確定。被上訴人曾於85年3月22日與
    日亞航產業工會簽署協議書，達成我國籍空服員僅以其薪資
    之3%繳納日本所得稅之協議，上訴人除石悅英、庚○○外，
    餘均於90年4月26日與被上訴人簽署確認書，同意被上訴人
    得繼續自彼等薪資中扣繳3%之金額，但保留爭執該扣款行為
    適法性之權利，而被上訴人亦同意一次給付前已代扣自85年
    8月份起至89年8月份止之薪資7%，但保留就上開給付款項行
    使法律上權利主張之事實，為兩造所不爭執，並有兩造所不
    否認為真正之日本所得稅法暨譯文、被上訴人83年7月3日函
    文、被上訴人83年9月15日函文、財政部台北市國稅局84年1
    月9日 (84 )財北國稅審貳字第84000812號函文、協議書、
    確認書、89年9月份起至95年4月份止之上訴人各年度日本納
    稅證明書、原審法院85年度勞訴字第77號民事判決、本院86
    年度重勞上字第2號民事判決、最高法院87年度台上字第
    1410號民事裁定可稽 (見原審勞訴字卷17至32頁、169、170
    頁；原審北勞調字卷6至32頁；外放被證12-1至12-7)，固堪
    信為真實。
四、上訴人雖主張被上訴人無法律上之原因，而擅自扣留伊等自
    89年9月份起至95年4月份止，如附表Ｄ欄所示金額之薪資，
    應予返還云云。惟為被上訴人所否認，並以前揭情詞置辯；
    且查：
(一)、上訴人係在被上訴人所有之日本籍航空器上執行職務，依日
    本所得稅法第161條第8款、第121條、第213條及日本所得稅
    法施行令第285條第1項第2款之規定，自應繳納日本所得稅
    ，其稅率為彼等所得薪資之20%，並應由被上訴人在支付前
    予以扣繳，有兩造所不否認為真正之日本所得稅法上開條文
    暨其譯文可稽 (見原審卷17至26頁)。上訴人既自認伊等之
    薪資單所示各項給付，並未扣除日本所得稅額 (見原審卷69
    、70、152頁背面)，而被上訴人所提出並為上訴人所不否認
    為真正之上訴人於89年9月間至95年4月間日本所得稅納稅證
    明書，卻載明上訴人均有繳納其薪資總額20%之日本所得稅
    (見外放被證12-1至12-7)，是綜合以觀，足認上訴人所應繳
    納之日本所得稅，除本件系爭薪資之3%外，餘均由被上訴人
    代為繳納。又上訴人固為日本所得稅法所明定之納稅義務人
    ，惟此僅係日本法令所明定之納稅義務，尚不足以證明彼等
    即為實質之繳稅者，是上訴人以彼等為法定納稅義務人為由
    ，所為上開日本所得稅即係被上訴人自伊等之所得中扣繳之
    主張，自不足取。至另案確定判決雖以被上訴人83年9 月15
    日函文已載明其給付我國籍空服員之薪資已扣繳日本所得稅
    ，且被上訴人亦未舉證說明其曾為我國籍空服員繳納日本所
    得稅為由，而認定被上訴人無權扣留我國籍空服員自83 年1
    月份起至85年7月份止之薪資7% (見原審北勞調字卷22 、23
    頁)。惟查，被上訴人在本件既已提出上訴人自89年9月間起
    至95年4月間止之日本所得稅納稅證明書為證，且上訴人亦
    自認伊等薪資單所示各項給付，並不包括日本所得稅，已如
    上述，經核自屬另案確定判決所未斟酌之新證據資料，且足
    以推翻上開另案確定判決之認定，是被上訴人所為不受上開
    另案確定判決爭點效拘束之抗辯，自屬可取 (最高法院93年
    度台上字第129號判決參照)。
(二)、依上訴人所不否認為真正之被上訴人公司「日本亞細亞航空
    公司台灣支社薪資規程」 (下稱系爭薪資規程」所示，被上
    訴人應給與我國籍空服員之薪資項目，並不包括日本所得稅
     (見原審卷64至68頁)，上訴人復自認伊等在進入被上訴人
    公司服務時，並不知被上訴人為伊等繳納日本所得稅，且部
    分被上訴人曾在另案給付報酬事件中，要求被上訴人提出繳
    稅證明 (見本院卷41頁背面、42頁)，足見上訴人就薪資部
    分所認知之勞動條件，自始即不包括被上訴人應代上訴人繳
    納日本所得稅，更遑論彼等曾與被上訴人就日本所得稅之負
    擔有所約定。況經參酌被上訴人所提出且為上訴人所不否認
    為真正之被上訴人公司65年2月13日製作之稟議書 (下稱系
    爭稟議書)暨其譯文記載：「件名：有關華籍空服員薪資等
    勞動條件。要旨：關於前稟議75-23【昭和50年 (即西元
    1975 年)10 月23日】招募方針所決定之華籍空服員之薪資
    等勞動條件，擬依附件1辦理。又附件1所定華籍空服員之薪
    資，依據日本國國內法視為非居住者之國內來源所得，應就
    給付總額課徵20%稅金，此對空服員而言，加上其在台北之
    所得稅負將形成雙重課稅，其實際所得勢將大幅減少，故該
    日本國所得稅部分，擬全額由公司之費用負擔」 (見原審卷
    166至168頁)，顯見被上訴人自66年設立以來代我國籍空服
    員所繳納之日本所得稅，乃係基於避免我國籍空服員雙重課
    稅之考量所為之恩給措施，屬其被上訴人公司之內部決策，
    並非經與我國籍空服員或日亞航產業工會商議後所作成，此
    經參諸上訴人自認並不知悉被上訴人曾代彼等繳納日本所得
    稅一節至明，從而，益證被上訴人代上訴人繳納彼等之日本
    所得稅，並非兩造所約定之勞動條件。
(三)、被上訴人曾於83年7月3日發函通知財政部台北市國稅局，以
    我國籍空服員在其所有之日本籍航空器上服勞務之所得，並
    非我國來源之所得為由，陳明其自83年1月份起即不再就我
    國籍空服員之薪資辦理所得稅扣繳及申報 (見原審勞訴字卷
    27頁)，嗣財政部台北市國稅局即於84年1月9日以 (84)財北
    國稅審貳字第84000812號函復被上訴人稱：「貴公司給付服
    務於日籍航空器之空服員薪資所得，核非屬中華民國來源所
    得，可免納所得稅」 (見原審勞訴字卷30頁)，是被上訴人
    所屬之我國籍空服員所得薪資，自83年1月份起即無須繳納
    我國所得稅，而無雙重課稅負擔之疑慮，是被上訴人自83年
    1月份起，乃調整其代我國籍空服員繳納彼等薪資20%之日本
    所得稅之做法，而改採代扣彼等薪資7%，其餘13 %仍由其代
    為負擔之方式，以繳納彼等之日本所得稅。因被上訴人代我
    國籍空服員繳納日本所得稅，既非兩造所約定之勞動條件，
    已如上述，則被上訴人就上開日本所得稅負擔比例所為之變
    更，自非屬對我國籍空服員勞動條件之變更，充其量僅係其
    降低恩給措施之範圍。至另案確定判決雖命被上訴人應返還
    其所扣繳之薪資7%之金額予我國籍空服員，惟其判決理由既
    已載明係因被上訴人無法舉證證明曾為我國籍空服員代繳日
    本所得稅之事實，而認定我國籍空服員所應繳納之日本所得
    稅已由上訴人自彼等之薪資中扣繳，被上訴人再行扣繳並非
    有據 (見原審北勞調字卷23頁)，然被上訴人確有代我國籍
    空服員繳納日本所得稅之事實，已如上述，是上開另案確定
    判決所為之認定，自不足據為被上訴人嗣後不得依日本所得
    稅法之規定，扣繳上訴人應繳納之日本所得稅之認定。
(四)、被上訴人依上開日本所得稅法之規定，原應扣繳上訴人薪資
    之20%，以繳納上訴人之日本所得稅，惟其為求勞資和諧，
    而本諸其於85年3月22日與日亞航產業工會所簽署之協議(見
    原審勞訴字卷31頁)，僅扣繳上訴人薪資之3%以繳納彼等之
    日本所得稅，至其餘稅額仍由被上訴人繳納，經核被上訴人
    所扣繳之稅額，既未逾上訴人原依日本所得稅法所應負擔之
    稅額，復與兩造間勞動條件之變動無涉，洵屬正當權利之行
    使。雖上訴人另主張：伊等依我國所得稅法繳納之稅額，未
    必高於被上訴人所扣繳伊等薪資3%之稅額，故伊之實領薪資
    總額可能減少云云。惟查，姑不論上訴人就上開主張並未舉
    證證明，縱令屬實，此亦係上訴人所應負擔之公法上義務，
    自不得與兩造間之勞動條件混為一談。上訴人既有依日本所
    得稅法之規定，以彼等薪資之20%繳納日本所得稅之義務，
    則被上訴人依日本所得稅法之規定，扣繳上訴人薪資之3%，
    自無抑留上訴人薪資不發之情事，是上訴人依據勞動契約關
    係，請求被上訴人給付如附表D欄所示金額及加付法定遲延
    利息，自屬無據。
五、綜上所述，上訴人依據勞動契約關係，請求被上訴人給付如
    附表D欄所示金額及自起訴狀繕本送達之翌日起，至清償日
    止，按年息5%計算之利息，自屬不應准許。從而，原審所為
    上訴人敗訴之判決，並無違誤，上訴論旨仍執前詞指摘原判
    決不當，求予廢棄改判，為無理由，應予駁回。
六、至兩造其餘之攻擊或防禦方法及未經援用之證據，經本院斟
    酌後，認為均不足以影響本判決之結果，自無逐一詳予論駁
    之必要，併此敘明。
七、據上論結，本件上訴為無理由，依民事訴訟法第449條第1項
    、第78條、第85條第1項前段，判決如主文。
中　　華　　民　　國　　96　　年　　12　　月　　31　　日
　　　　　  　　　　民事第六庭
                      　審判長法　官  楊豐卿
　　　　　　　  　　　        法　官  梁玉芬
　　　　　　　　  　　        法　官  許紋華
正本係照原本作成。
如不服本判決，應於收受送達後20日內向本院提出上訴書狀，其
未表明上訴理由者，應於提出上訴後20日內向本院補提理由書狀
（均須按他造當事人之人數附繕本）上訴時應提出委任律師或具
有律師資格之人之委任狀；委任有律師資格者，另應附具律師資
格證書及釋明委任人與受任人有民事訴訟法第466條之1第1項但
書或第2項（詳附註）所定關係之釋明文書影本。
中　　華　　民　　國　　97　　年　　 1　　月　　 2　　日
　　　　　　　　　　　　　　　書記官  潘大鵬
附註：
民事訴訟法第466條之1（第1項、第2項）：
對於第二審判決上訴，上訴人應委任律師為訴訟代理人。但上訴
人或其他法定代理人具有律師資格者，不在此限。
上訴人之配偶、三親等內之血親、二親等內之姻親，或上訴人為
法人、中央或地方機關時，其所屬專任人員具有律師資格並經法
院認為適當者，亦得為第三審訴訟代理人。
